【裁判字號】    95,台上,237
【裁判日期】    950216
【裁判案由】    拆屋還地等
【裁判全文】
最高法院民事判決              九十五年度台上字第二三七號
    上  訴  人  陳澤南（即祭祀公業陳悅記管理人）
                陳錫說（即祭祀公業陳悅記管理人）
                陳文德（即祭祀公業陳悅記管理人）
    共      同
    訴訟代理人  周信宏律師
                郭方桂律師
                吳義雄律師
    被 上訴 人  乙○○
                丙○○
                甲○○
                丁○○
                        41弄.
上列當事人間請求拆屋還地等事件，上訴人對於中華民國九十三
年七月十四日台灣高等法院第二審判決（九十三年度重上字第五
四號），提起上訴，本院判決如下：
    主  文
上訴駁回。
第三審訴訟費用由上訴人負擔。
    理  由
本件上訴人主張：坐落台北市○○區○○段四小段二二一、二二
二、二三九、二四三地號土地（下稱系爭土地）係伊所有。被上
訴人乙○○、丙○○未經伊同意而占有前揭二二一地號土地全部
及二二二地號土地之一部分【如第一審判決附圖（下稱附圖）所
示Ａ１、Ａ３、Ａ４、Ａ５】，乙○○並於二二一、二二二地號
土地內，如附圖所示Ａ、Ａ１部分，面積各為八五九‧五二、四
‧二平方公尺，擁有同區○○○路○段五八三巷一一弄三九號建
物，且於二二一、二二二地號土地內，如附圖所示Ａ２、Ａ３部
分有地上物，面積分別為八‧八六、四‧七三平方公尺。被上訴
人甲○○亦未經伊同意而占有二二二地號土地內如附圖所示Ｂ、
Ｂ２部分及二三九地號土地內如附圖所示Ｂ１、Ｂ３、Ｂ４部分
，並於二二二、二三九地號土地內，如附圖所示Ｂ、Ｂ１、Β２
、Ｂ３部分，面積分別為二七‧九九、三三‧八八、二四‧四七
、六一‧六四平方公尺，蓋有同巷弄三七號建物。另被上訴人丁
○○同未經伊同意而於二三九地號土地內，如附圖所示Ｃ１部分
，面積一‧五三平方公尺，及於二四三地號土地內，如附圖所示
Ｃ部分，面積七三‧○四平方公尺土地上，蓋有同巷弄二三號建
物，均屬無權占用等情，爰依民法第七百六十七條、第一百七十
九條及第一百八十四條第一項規定，求為命被上訴人乙○○、甲
○○、丁○○各將上述建物、地上物拆除，及被上訴人分別將上
述占用之土地返還，並給付如第一審判決附表一所示日期起至返
還土地日止，按月給付伊同附表所載損害金之判決。（按：上訴
人另訴請第一審共同被告郭聰能等八人拆屋還地部分，經該審判
決後未據其聲明不服，因未繫屬本院不另贅列。）
被上訴人乙○○、甲○○則以：系爭土地重測前為北投鎮○○○
段嗄嘮別小段八四七、八四七之一、八五二地號，原為上訴人所
有，約在百餘年以前，包括伊祖先在內之居民，即在該處建屋使
用。嗣為解決土地產權問題，包括乙○○及甲○○之父紀添進在
內之當地居民，已於民國五十六年間，共同委託當地里長施進財
及上訴人派下員之一陳培程為代表，向上訴人當時之管理人陳培
雲、陳培華、陳培渠，按每戶實際使用範圍以每坪新台幣（下同
）一百五十元買受。乙○○所有上述三九號房屋使用土地部分，
共先後兩次支付價金一萬二千元及三千元，每坪一百五十元，計
買受一百坪，買受範圍跨越重測前八四七及八四七之一地號，其
中位於八四七地號內部分，已分割出八四七之一七地號，辦理所
有權移轉登記完畢。位於八四七之一地號內部分，則因與台北市
立關渡國民小學使用部分相連，必須另案分割始能移轉，致未一
併辦理所有權移轉登記。又甲○○所有上述三七號房屋使用土地
部分，亦由其父紀添進買受，並已支付價金完畢，因當時承辦代
書未立即申辦移轉登記致拖延至今，均非無權占有等語，資為抗
辯。被上訴人丁○○則以：伊之被繼承人陳壽與上訴人間有買賣
關係，買賣契約與乙○○是同一份，陳壽當時亦委任施進財購買
土地，於付清款項及稅金後，上訴人遲未將土地辦理所有權移轉
登記，亦因其管理人更替不予理睬，致而延宕等語，資為抗辯。
被上訴人丙○○亦以：伊居住之系爭三九號建物為其父即乙○○
購地搭建，並非無權占有等語，資為抗辯。
原審斟酌全辯論意旨及調查證據之結果，以：本件上訴人主張之
事實，業據其提出土地登記謄本為證，並經勘測屬實，製有勘驗
筆錄及土地複丈成果圖可稽，固堪認為真實。惟被上訴人以前詞
置辯，並提出乙○○、甲○○之被繼承人紀添進、丁○○之被繼
承人陳壽三人為買受人之土地買賣合約書、委託書及收據為證。
查該土地買賣合約書土地標示欄原載之「北投鎮○○○段嗄嘮別
小段八四七、八四七之一、八五二地號」，依台北市士林地政事
務所函附該土地歷次分割、重測沿革表及相關地號土地舊簿、重
測前登記謄本所載，其嗣經分割及重測後增加地號之情形，可見
被上訴人所占用之系爭土地，均為前開買賣合約書之土地範圍。
且該土地買賣合約書於五十六年六月二日簽訂時，上訴人之管理
人為陳培雲、陳培華、陳培渠，有乙○○提出之舊土地登記謄本
足佐，核與上訴人所提五十二年二月二十四日通過之派下規約封
面登載相符，復為上訴人所不爭執，亦證前開買賣合約書所載管
理人，確為訂約當時有權代表上訴人之管理人。再參諸(一)證人即
買賣合約書之簽約代表人施進財於第一審證稱：「是我跟原告的
前任管理人陳培雲、陳培華、陳培渠他們簽的．．我是住戶的代
表，我一共代表十四個人，如契約後的委託書所載．．買賣價金
就是個別去繳，契約內沒有載明確定的標的範圍，確定的範圍必
須由原告的代表分割後確定，全部只有這份契約，每個人沒有另
外訂約。買方的錢已經繳清，我本人也是當場繳清的，大部分已
經辦理移轉登記完畢，只剩下紀添進、乙○○、陳壽尚未辦理移
轉登記」、「拿錢的時候是大家一起繳錢，我有看到」、「頭款
占大部分，其餘的尾款也一次繳清」、「買賣的範圍是原告算出
來的，若需要分割，由原告按各個買受人使用的範圍分割移轉。
買的人就是依其實際使用的範圍向原告買」。證人黃水籐證稱：
「我們是推派施進財代表附近的人與原告簽立買賣契約，我買的
範圍是八四七之六地號及一塊基地．．，買之前是有繳租金給原
告。買土地的錢，我是將錢交給施進財．．」、「（是否知道還
有其他人有向原告購買土地？）有乙○○、紀添進、陳壽等人都
有」、「我們是一群人去辦理的，原告的人當時也住在附近」、
「大家一起去找施進財，因為他當時是里長，紀添進、乙○○、
陳壽他們都有買，只是他們沒有登記，可能是因為人太多了，所
以他們沒有登記到。錢都已經交給施進財，當時情況，不買也不
行，因為當時施進財作里長，大家都聽里長的。因為以前的人都
不識字，所以也不會積極去處理」云云。證人楊文彬證稱：「當
時我已經二十幾歲，當初是用我父親楊的名字買的，但是用我們
兄弟的名字登記。契約只有一份，就是我提出的這一份，以前我
就知道有一份影本，給丙○○保管，當初我們是委託施進財買的
。乙○○、紀添進、陳壽等，我們都是委託施進財買的，因為大
家是約好一起買，而且委託施進財買，所以我知道。買房子的錢
也是交給施進財。」、「（是否知道原告有同意賣土地給你們？
）知道，因為我父親當時是原告的佃農，本來都有付租金，後來
是因為原告的管理人陳培雲跟我父親說這塊地想要賣，大家就趕
快籌錢去買」各等語。(二)證人陳培潭證明上開土地買賣合約委為
真正。(三)上開嗄嘮別段嗄嘮別小段八四七等地號舊土地登記簿謄
本，前開契約之買受人，分別有如下之移轉登記：施正買受嗄
嘮別段嗄嘮別小段八四七地號內部分，經分割出同小段八四七之
十地號，由其子施水進、施旺木等二人，以五十九年四月二十九
日北投字第一四一五號收件，自上訴人處移轉登記完畢。杜水
籐買受嗄嘮別段嗄嘮別小段八四七地號內部分，經分割出同小段
八四七之九地號，由其子杜棋、杜和等二人，以五十九年四
月二十九日北投字第一四四一號收件，自上訴人處移轉登記完畢
。楊買受嗄嘮別段嗄嘮別小段八四七地號內部分，經分割出
同小段八四七之二一地號，由其子楊文彬、楊東隆等二人，以五
十九年四月二十九日北投字第一四一一號收件，自上訴人處移轉
登記完畢。黃能通買受嗄嘮別段嗄嘮別小段八四七地號內部分
，經分割出同小段八四七之二六地號，由黃能通本人，以五十九
年四月二十九日北投字第一四四○號收件，自上訴人處移轉登記
完畢。黃丁旺買受嗄嘮別段嗄嘮別小段八四七地號內部分，經
分割出同小段八四七之二七地號，由其子黃春明、黃春長、黃樁
興等三人，以五十九年四月二十九日北投字第一四三一號收件，
自上訴人處移轉登記完畢。施萬旺買受嗄嘮別段嗄嘮別小段八
四七地號內部分，經分割出同小段八四七之三七地號，以五十九
年四月二十九日北投字第一四三○號收件，自上訴人處移轉登記
完畢。郭金木買受嗄嘮別段嗄嘮別小段八四七地號內部分，經
分割出同小段八四七之八地號，再分割出八四七之五三地號，由
其子郭添成、郭登波、郭塗盛等三人，以五十九年四月二十九日
北投字第一四一四號收件，自上訴人處移轉登記完畢。郭金木
買受嗄嘮別段嗄嘮別小段八四七地號內部分，經分割出同小段八
四七之一五地號，再分割出八四七之五八地號，由其孫郭清俊、
郭聰吉、郭萬路三人，以五十九年四月二十九日北投字第一四一
八號收件，自上訴人處移轉登記完畢。乙○○買受嗄嘮別段嗄
嘮別小段八四七地號內部分，經分割出同小段八四七之一七地號
，由其子丙○○、紀聰興，以五十九年四月二十九日北投字第一
四二○號收件，自上訴人處移轉登記完畢。黃水籐買受嗄嘮別
段嗄嘮別小段八四七地號內部分，經分割出同小段八四七之八地
號，再分割出八四七之六地號，由其妻黃林富美，以五十九年四
月二十九日北投字第一四一二號收件，自上訴人處移轉登記完畢
。(四)買賣合約書於五十六年六月二日簽訂時，經約定待後日分割
清楚後辦理移轉登記，旋上開土地於五十七年五月六日、五十九
年七月二十九日經二次分割，並同於五十九年四月二十九日，以
地政事務所相近之字號登記後同時辦理移轉登記完竣，核與前開
買賣合約書內容關於分割之約定相符。(五)被上訴人乙○○、甲○
○、丁○○分別使用系爭土地面積高達一六二‧五四平方公尺、
一九七‧一九平方公尺、七四‧五七平方公尺，面積非小，自五
十六年六月二日迄上訴人九十一年六月五日提起本件訴訟時，已
歷三十五年，上訴人前此未有訴請返還之舉，亦無何租金之給付
之請求等上情觀之，在在可徵前揭土地之移轉，係本於乙○○所
提系爭土地買賣合約書辦理。且上訴人若未經其全體派下員會議
決議出售，則上開業經移轉之土地，何能順利完成移轉登記？觀
其派下員歷經數十年而無異議，益徵系爭土地之買賣，係經上訴
人全體派下員同意，並授權當時之管理人簽訂系爭土地買賣合約
書無疑。按消滅時效完成，僅債務人取得拒絕履行之抗辯權，得
執以拒絕給付而已，其原有之法律關係並不因而消滅。在土地買
賣之情形，倘出賣人已交付土地與買受人，雖買受人之所有權移
轉登記請求權之消滅時效已完成，但其占有土地既係出賣人本於
買賣之法律關係所交付，即具有正當權源，原出賣人自不得認係
無權占有而請求返還。本件依土地買賣合約書之前言暨土地標示
欄所載之內容，被上訴人乙○○、甲○○、丁○○現占有部分，
乃原未辦保存登記建物三九號、三七號、二三號房屋範圍，應為
前開買賣契約效力所及。且系爭土地於訂立買賣契約前，乙○○
、甲○○之被繼承人紀添進、丁○○之被繼承人陳壽已占有中，
前開買賣契約既屬有效，依民法第七百六十一條第一項但書簡易
交付之結果，應推定上訴人與乙○○及甲○○之被繼承人紀添進
、丁○○之被繼承人陳壽間，已有簡易交付移轉占有之合意。是
被上訴人稱上訴人之前管理人因出售系爭被上訴人使用中之土地
，而與被上訴人或其被繼承人所簽訂之買賣合約書係有效成立，
其占用系爭土地，係基於買賣關係，為有權占有，堪以採信。從
而，上訴人本於民法第七百六十七條、第一百七十九條及第一百
八十四條第一項之規定，請求被上訴人乙○○、甲○○、丁○○
拆除上開建物、地上物，及被上訴人返還土地並按月給付上述損
害金，即非有據，不應准許，為其心證之所由得，並說明上訴人
其他主張及聲明證據為不足取暨不逐一論述之理由，因而維持第
一審所為上訴人敗訴之判決，駁回其上訴。經核於法並無違背。
上訴論旨，猶執陳詞，並以原審採證、認事之職權行使及其他與
判決基礎無涉之理由，指摘原判決不當，求予廢棄，不能認為有
理由。
據上論結，本件上訴為無理由。依民事訴訟法第四百八十一條、
第四百四十九條第一項、第七十八條，判決如主文。
中    華    民    國  九十五  年    二    月   十六   日
                      最高法院民事第八庭
                          審判長法官  朱  建  男
                                法官  顏  南  全
                                法官  許  澍  林
                                法官  鄭  傑  夫
                                法官  蘇  清  恭
      本件正本證明與原本無異
                                      書  記  官
中    華    民    國  九十五  年    二    月  二十七  日
                                                Ａ


司法院資訊處製作；財團法人民間司法改革基金會備份。
